【裁判字號】    88,訴,122
【裁判日期】    890523
【裁判案由】    誣告等
【裁判全文】
臺灣士林地方法院刑事判決                          八十八年度訴字第一二二號
    公  訴  人  臺灣士林地方法院檢察署檢察官
    被      告  丙○○
    選任辯護人  陳雅萍
右列被告因誣告等案件，經檢察官提起公訴（八十八年度偵字第四九九號），本院判
決如左：
    主  文
丙○○行使偽造私文書，足以生損害於他人，處有期徒刑陸月。
偽造如事實欄所載之「遺囑證明書」壹份、偽刻戊○○、丁○○之印章各壹枚，均沒
收。
    事  實
一、丙○○於民國（下同）八十七年某不詳之時間、地點，利用某不詳不知情之篆刻
    師，偽刻其堂兄戊○○、丁○○之印章各一枚後，於八十七年某不詳之時間、地
    點，利用某不詳之人偽造其父潘清茂（已於民國八十五年十一月二十日死亡）之
    「遺囑證明書」私文書一張，內載其所遺留的全部土地均由丙○○單獨繼承，並
    偽造見證人戊○○、丁○○二人之簽署、加蓋偽造之印文各一枚，於台灣士林地
    方法院檢察署八十七年六月十八日間偵查庭時提出行使（八十七年偵字第四九五
    二、０二六九號，其告訴乙○○、許銘哲、甲○○○偽造文書乙案），足以生損
    害於潘清茂、戊○○、丁○○與其他共同繼承人乙○○、甲○○○、己○○、潘
    麗鈴、庚○○、辛○○、壬○○等人。
二、案經台灣士林地方法院檢察署檢察官自動檢舉偵查起訴。
        理  由
一、訊據被告丙○○，固坦承於右開時、地提出上開潘清茂「遺囑證明書」乙份之事
    實，惟矢口否認涉有上開犯行，辯稱：上開遺囑是檢察官在問伊是否有證據時，
    才去找出來的，並非伊偽造的，伊以前就知道父親生前有此遺囑，與所有權狀一
    起放在鐵櫃中，並非伊偽造的云云。按認定犯罪事實所憑之證據，並不以直接證
    據為限，即綜合各種間接證據，本於推理作用，為認定犯罪事實之基礎，如無違
    背一般經驗法則，尚非法所不許，最高法院四十四年度台上字第七０二號著有判
    例。經查：
（一）本院將上開「遺囑證明書」原本與被告所書寫之「聲請書」、當庭聽寫及先於
      家中所寫之「遺囑證明書」三份，送請法務部調查局鑑定筆跡是否相符時，該
      局覆以：系爭「遺囑證明書」上字跡與丙○○親書之「聲請書」上字跡有部分
      筆劃特徵相似，惟由於兩類字跡係由不同工具所書寫（前者為軟筆，後者為硬
      筆），故尚難憑以認定異同，貴院續送參對之丙○○於家中及當庭所書毛筆字
      跡，其書寫品質不如「聲請書」字跡自然流暢，研判恐有做作失真之虞，故不
      宜做為比對之依據。本案之鑑定仍請貴院設法蒐集丙○○於案發前所書較長篇
      之毛筆筆跡資料原本多件參鑑，俾利客觀分析比對；另為瞭解「立遺囑人」潘
      清茂本人之書寫特性，亦請提供其生前所書毛筆字跡樣本併送參鑑等語，有該
      局函文一紙在卷可憑，被告自承無法取得其父潘清茂生前以毛筆書寫之文件，
      其平日亦未有以毛筆書寫之習慣，故本院已無法再蒐集資料鑑定，然依乙○○
      於偵查中所提由潘清茂所簽名之「專人值勤合作協議書」、「收據與再協議條
      件」二份文書上，依肉眼可見該「潘清茂」三字之筆跡，與上開「遺囑證明書
      」上「潘清茂」三字筆跡顯不相同，該「專人值勤合作協議書」、「收據與再
      協議條件」二份文書上「潘清茂」三字字體及筆法相似，雖字體較潦草，致「
      潘」、「清」二字無法與「遺囑證明書」做類同比較，然該「專人值勤合作協
      議書」、「收據與再協議條件」中「茂」字草字頭均寫成「  」，然「遺囑證
      明書」中「茂」字草字頭則寫成「廾」，該「專人值勤合作協議書」、「收據
      與再協議條件」中「茂」「厂」部均為往內勾，「遺囑證明書」上之「茂」字
      「厂」部則往外勾，而該「專人值勤合作協議書」係於八十四年十二月九日所
      作，「收據與再協議條件」則於七十二年七月二十八日所作，有上開文書二份
      在卷供參，潘清茂十餘年來「茂」字之寫法既然均一致，實無於八十五年三月
      一日為「遺囑證明書」時變更其慣用書寫筆法之理，是該「遺囑證明書」是否
      確為潘清茂所為，實不無疑問。
（二）另證人丁○○、戊○○於偵查中均證稱：以前未曾看過該遺囑，未做見證人，
      上面的簽名非渠等所簽，印章亦非渠等所有，也未曾聽被告提過有這張遺囑等
      語（見八十七年度偵字第四五九二號卷第七十九頁、八十頁，八十七年度他字
      第五六四號卷第十五頁），本院依肉眼可辨該潘清茂「遺囑證明書」內容所有
      字體之筆跡應出於同一人所為，而丁○○與戊○○於偵訊中所簽寫之「潘」字
      字體，顯與該「遺囑證明書」上之「潘」字有異，應非渠二人所親自簽名甚明
      ，故該「遺囑證明書」上有關於證人部分亦有不實。
（三）被告於本院調查中自承以前即知其父有書立該遺囑等語（見本院八十八年三月
      二十五日訊問筆錄），且其於答辯狀中並自承其父死亡前，有向子女提過另三
      筆旱地要過戶給大孫即被告之子，並將權狀及「遺囑證明書」放在鐵櫃內，於
      其父死亡後其母及姐、妹欲辦理繼承時，被告曾提過其父生前意願，但姐妹們
      均不理會等語（見八十八年三月二十五日答辯狀），可見被告與其母及姐妹間
      對於該遺產早生爭執，然被告卻從未提過或提出該遺囑，以主張其權利，實與
      常理有違。
（四）本院為將被告以小楷書寫之筆跡，與該「遺囑證明書」之筆跡送請鑑定是否同
      一人所為，於八十九年一月三十一日調查時令被告當庭聽寫該「遺囑證明書」
      之內容時，發現被告未經同意將一紙「遺囑證明書」影本置於桌上抄寫，經本
      院命其提出該「遺囑證明書」影本時，發現該「遺囑證明書」影本上有關於證
      人「丁○○」、「戊○○」印文部分（影印），竟另加蓋二個紅印文，有該「
      遺囑證明書」影本一份附卷可稽，被告當時自承：從鐵櫃中找出來時，只有一
      份「遺囑證明書」原本，沒有其他影印的，系爭「遺囑證明書」影本是律師閱
      卷影印回去交給伊的，伊不清楚何以影本上面有丁○○、戊○○的印文，律師
      交給伊時伊也不記得是否有這二個印文，但絕不是伊蓋的，伊家中也沒有這二
      枚印章等語（見本院八十十九年一月三十一日訊問筆錄），經本院於八十九年
      五月九日審理時訊問律師陳雅萍上情，其否認有交給被告上開「遺囑證明書」
      影本，並稱以前是一位李代書承辦等語時，被告始附和改稱：是李代書或伊妹
      妹交給伊的，伊不記得了，但不是當庭的律師，可能是伊父親影印給伊妹妹的
      等語，後又改稱：伊現在想起來，那份遺囑影本，是伊連同正本在鐵櫃中找到
      的，伊一開始並未發現，因為伊是整份資料交給李代書的，他把那些資料還伊
      之後，伊才發現裡面有這份影本等語（均見本院八十九年五月九日審理筆錄）
      ，被告供詞不僅反覆，且與其於本院初發現該「遺囑證明書」影本時所供相矛
      盾，所辯不足採信。衡情，該「遺囑證明書」若確係為真，且被告未保有證人
      戊○○、丁○○之印章，則何以事後能在該「遺囑證明書」之影本上再加蓋戊○○、丁○○二人之紅色印文？綜上觀之，顯見該「遺囑證明書」及丁○○、
      戊○○之印章，係被告於上開八十七年間告訴乙○○、許銘哲、甲○○○偽造
      文書乙案刑事案件中，為行使之用始起意偽造甚明。而潘清茂之繼承人除被告
      外，尚有乙○○、潘張彩雲、己○○、潘麗鈴、庚○○、辛○○、壬○○等七
      人，有戶籍謄本及繼承系統表各一份附卷供參，是被告所為，自致生損害於其
      他繼承人之繼承權。被告所辯不足採信，本案事證明確，被告之犯行洵堪認定
      。
二、核被告所為，係犯刑法第二百十六條、第二百十條之行使偽造私文書罪。被告偽
    刻戊○○、丁○○之印章、渠二人署押、潘清茂署押，均為偽造私文書之部分行
    為，其偽造私文書後持以行使，偽造之低度行為，已為行使之高度行為所吸收，
    均不另論罪。被告利用不知情之篆刻師及某人，偽刻戊○○、丁○○之印章、渠
    二人署押、潘清茂署押以偽造「遺囑證明書」，係間接正犯。爰審酌被告尚無前
    科紀錄，素行尚佳，然因貪念為謀得大部分遺產，竟偽造其父遺囑，致生損害於
    共同繼承人，另審酌其犯後仍未能坦承犯行，尚無悔意等一切情狀，量處如主文
    所示之刑，以示懲儆。
三、偽造上開「遺囑證明書」一份為被告所有，且供犯罪所用之物，偽刻之戊○○、
    丁○○印章各一枚，雖均未扣案，然亦未能證明已滅失，仍應分別依刑法第三十
    八條第一項第二款、同法第二百十九條規定併予宣告沒。
四、公訴意旨另略以：被告偽造上開私文書，作為其母乙○○、其姐甲○○○及辦理
    繼承記之代書許銘哲涉嫌共同偽造文書之證據（待證事項：該次平均繼承之登記
    是否侵害丙○○之繼承權），足以生損害於乙○○、甲○○○、許銘哲、戊○○
    、丁○○與其他共同繼承人己○○、潘麗鈴、庚○○、辛○○、壬○○及司法機
    關對犯罪構成要件判斷之正確性，因認被告另涉有刑法第一百六十九條第二項之
    準誣告罪嫌云云。訊據被告堅決否認涉有上開罪嫌，辯稱：遺囑非伊所偽造，且
    伊是在檢察官要伊提出證據時，才去找出來的，並非有誣告甲○○○之意圖等語
    。經查：
（一）按刑法第一百六十九條第二項之準誣告罪，須有使他人受刑事處分之意圖始克
      相當，若未具備此意圖，尚難以該罪相繩。本件被告於警訊及偵查中均陳稱是
      要告代書許銘哲、甲○○○未經其意，私自盜蓋或盜刻其印章辦理與其他七位
      繼承人對於潘清茂之繼承登記，且明知權狀未遺失卻切結保證申請補發云云，
      此情經台灣士林地方法院檢察署檢察官偵查結果，認渠等之母乙○○確未經被
      告同意將平日保管被告之印章交由甲○○○辦理繼承登記，然因被告未拋棄繼
      承，且此登記係依法律登記為每位繼承人持分八分之一，對被告未生損害，故
      對許銘哲、甲○○○、乙○○為不起訴處分，有八十七年度偵字第四五九二號
      、一０二六九號起訴處分書一份在卷可憑。足見被告自始並未捏造不實之事實
      誣告許銘哲、甲○○○、乙○○等人。
（二）再查，被告於初次偵查中尚自承依法律規定其應繼分為八分之一等語（見偵查
      卷第四十九頁背面），其係於檢察官推問：「有何補充？」，始答以：「我認
      為我是獨子，我認為我應該分二分之一。」，再訊以：「你父親潘清茂有無書
      面遺囑？」，答以：「我記得有，我回去找。」（見偵查卷第五十頁），並於
      下次開庭時提出上開經偽造之「遺囑證明書」，然其並非用以主張甲○○○等
      人侵害其繼承權，此觀歷次偵訊筆錄自明，且依該「遺囑證明書」之內容，其
      本可主張獨得全部之遺產，然其卻稱認為有二分之一之遺產，足見被告提出該
      虛偽之「遺囑證明書」，僅係為主張其應可分得較多之遺產，尚非要以此作為
      甲○○○等人侵害其繼承權之證明，且被告自始既未捏飾事實誣告甲○○○等
      人，亦難認其提出偽造之「遺囑證明書」，係出於誣告之意圖，此外，又查無
      其他積極之證據足以證明被告有此犯意，此部分不能證明被告犯罪，本應為無
      罪之諭知，惟公訴人認此部分與前開部分具有裁判上一罪之牽連犯關係，爰不
      另為無罪之諭知。
據上論斷，應依刑事訴訟法第二百九十九條第一項前段，刑法第二百十六條、第二百
十條、第二百十九條、第三十八條第一項第二款，判決如主文。
本案經檢察官黃惠玲到庭執行職務。
中      華      民      國      八十九      年    五    月    二十三    日
                                  臺灣士林地方法院刑事第二庭
                                      法  官  楊  迺  伶
右正本證明與原本無異。
如不服本判決，應於判決送達後十日內，向本院提出上訴狀。
                                      書記官  趙  彩  彤
中      華      民      國      八十九      年    五    月    二十五    日
附錄本案論罪科刑法條全文。
刑法第二百十六條
行使第二百十條至第二百十五條之文書者，依偽造、變造文書或登載不實事項或使登
載不實事項之規定處斷。
刑法第二百十條
偽造、變造私文書，足以生損害於公眾或他人者，處五年以下有期徒刑。
刑法第二百十九條
偽造之印章、印文或署押，不問屬於犯人與否，沒收之。


司法院資訊處製作；財團法人民間司法改革基金會備份。
